ACORDAO-COMPLETO-2431714

ACÓRDÃO 3095/2020 ATA 44/2020 - PLENÁRIO

VISTOS, relatados e discutidos estes autos referentes à Tomada de Contas Especial instaurada pelo 1º Comando Aéreo Regional - I COMAR (atualmente, Grupamento de Apoio de Belém-GAP-BE) do Comando da Aeronáutica/Ministério da Defesa, em desfavor do Sr. Charlyton Costa Andrade, em decorrência da implementação fraudulenta de descontos de pensão alimentícia em folha de pagamento de militares em favor de sua companheira, Sra. Amanda Cristina dos Santos Magalhães.
ACORDAM os Ministros do Tribunal de Contas da União, reunidos em sessão do Plenário, ante as razões expostas pelo Relator, em:
9.1. com fulcro nos arts. 1º, inciso I, 16, inciso III, alínea d, 19, caput, e 23, inciso III, da Lei  8.443/1992, julgar irregulares as contas do Sr. Charlyton Costa Andrade e da Sra. Amanda Cristina dos Santos Magalhães e condená-los, solidariamente, ao pagamento das quantias a seguir indicadas, acrescidas da atualização monetária e dos juros de mora, calculados a partir das datas especificadas até a efetiva quitação, fixando-lhes o prazo de 15 (quinze) dias, a contar do recebimento da notificação, para que comprovem, perante o Tribunal (art. 214, inciso III, alínea a, do Regimento Interno/TCU) , o recolhimento da dívida aos cofres do Tesouro Nacional, abatida dos valores a crédito já devolvidos, igualmente indicados abaixo, nos termos do verbete de Súmula/TCU 128 e na forma da legislação em vigor:
	DATA
	VALOR
	Débito/Crédito

	04/05/2015
	4.846,76
	Débito

	04/05/2015
	608,84
	Débito

	04/05/2015
	2.555,42
	Débito

	11/05/2015
	2.435,37
	Débito

	1º/06/2015
	2.555,42
	Débito

	17/06/2015
	2.555,42
	Débito

	22/06/2015
	14.054,81
	Débito

	1º/07/2015
	3.833,13
	Débito

	13/07/2015
	28.655,43
	Débito

	03/08/2015
	2.555,42
	Débito

	1º/09/2015
	2.555,42
	Débito

	02/09/2015
	7.183,47
	Débito

	1º/10/2015
	2.555,42
	Débito

	15/10/2015
	2.439,10
	Débito

	15/10/2015
	23.995,42
	Débito

	03/11/2015
	2.555,42
	Débito

	11/11/2015
	3.658,65
	Débito

	19/11/2015
	11.365,11
	Débito

	1º/12/2015
	3.833,13
	Débito

	07/12/2015
	4.941,26
	Débito

	08/12/2015
	10.197,91
	Débito

	04/01/2016
	1.411,79
	Débito

	22/07/2016
	1.121,23
	Crédito

	22/08/2016
	1.121,23
	Crédito

	22/09/2016
	1.121,23
	Crédito

	21/10/2016
	1.121,23
	Crédito

	16/11/2016
	1.121,23
	Crédito

	21/12/2016
	7.675,17
	Crédito

	22/02/2017
	295,32
	Crédito

9.2. aplicar ao Sr. Charlyton Costa Andrade e à Sra. Amanda Cristina dos Santos Magalhães, individualmente, a multa prevista no art. 57 da Lei 8.443/1992, no valor de R$ 80.000,00 (oitenta mil reais) , fixando-lhes o prazo de 15 (quinze) dias, a contar da notificação, para que comprovem, perante o Tribunal (art. 214, inciso III, alínea a, do Regimento Interno/TCU) , o recolhimento da dívida aos cofres do Tesouro Nacional, atualizada monetariamente desde a data deste Acórdão até a do efetivo recolhimento, se for paga após o vencimento, na forma da legislação em vigor;
9.3. autorizar, caso requerido, nos termos do art. 26 da Lei 8.443/1992, o parcelamento das dívidas em até 36 (trinta e seis) parcelas mensais e sucessivas, sobre as quais incidirão os correspondentes acréscimos legais (débito: atualização monetária e juros de mora; multa: atualização monetária) , esclarecendo aos responsáveis que a falta de pagamento de qualquer parcela importará no vencimento antecipado do saldo devedor (art. 217, § 2º, inciso II, do Regimento Interno/TCU) , sem prejuízo das demais medidas legais;   
9.4. considerar grave a infração cometida pelo Sr. Charlyton Costa Andrade e pela Sra. Amanda Cristina dos Santos Magalhães, com base no art. 270 do Regimento Interno/TCU;
9.5. aplicar ao Sr. Charlyton Costa Andrade e à Sra. Amanda Cristina dos Santos Magalhães a penalidade de inabilitação para o exercício de cargo em comissão ou função de confiança no âmbito da Administração Pública Federal, pelos prazos de 8 (oito) anos e 5 (cinco) anos, respectivamente, com fundamento no art. 60 da Lei 8.443/1992 c/c o art. 270 do Regimento Interno/TCU;
9.6. autorizar, desde logo, a cobrança judicial das dívidas a que se referem os subitens 9.1 e 9.2 deste Acórdão, caso não atendidas as notificações, com base no art. 28, inciso II, da Lei 8.443/1992; 
9.7. enviar cópia deste Acórdão à Procuradoria da República no Estado do Pará, com base no art. 16, § 3º, da Lei 8.443/1992 e no art. 209, § 7º, do Regimento Interno/TCU, bem como ao Grupamento de Apoio de Belém-GAP-BE/Comando da Aeronáutica, para ciência.

Tomada de contas especial instaurada em decorrência de desvio de valores descontados em folha de pagamento de militares.

1º Comando Aéreo Regional - I COMAR (atualmente, Grupamento de Apoio de Belém-GAP-BE/Comando da Aeronáutica/Ministério da Defesa).

3. Responsáveis: Charlyton Costa Andrade (XXX.509.382-XX) e Amanda Cristina dos Santos Magalhães (XXX.742.152-XX).

13.1. Ministros presentes: José Mucio Monteiro (Presidente), Walton Alencar Rodrigues, Augusto Nardes, Raimundo Carreiro, Ana Arraes, Bruno Dantas e Vital do Rêgo.
13.2. Ministros-Substitutos presentes: Augusto Sherman Cavalcanti, Marcos Bemquerer Costa (Relator), André Luís de Carvalho e Weder de Oliveira.

MARCOS BEMQUERER

Trata-se da Tomada de Contas Especial instaurada pelo 1º Comando Aéreo Regional - I COMAR (atualmente, Grupamento de Apoio de Belém-GAP-BE) do Comando da Aeronáutica/Ministério da Defesa, em desfavor do Sr. Charlyton Costa Andrade, terceiro sargento do Quadro de Sargentos Convocados (especialidade: administração) - QSCON TAD à época dos fatos, em decorrência da implementação fraudulenta de descontos de pensão alimentícia em folha de pagamento de militares em favor de sua companheira, Sra. Amanda Cristina dos Santos Magalhães.
2.	Transcrevo, a seguir e com os ajustes de forma necessários, excerto da instrução produzida no âmbito da Secretaria de Controle Externo de Tomada de Contas Especial - Secex-TCE, no qual constam o histórico dos fatos abordados nestes autos e o exame da matéria (peça 52) :
"II - HISTÓRICO
2.	Apurou-se nos autos do IPM 02/2016/SIJ-R (peça 3, 165-175) , instaurado no âmbito do 1º Comando Aéreo Regional (atualmente Grupamento de Apoio de Belém-GAP-BE) , que o então 3S QSCON TAD Charlyton Costa Andrade, valendo-se de sua função de encarregado de pagamento de pensão alimentícia de militares, falsificava documentos, inclusive judiciais, com a finalidade de desviar os valores descontados dos contracheques dos militares alimentantes, direcionando os pagamentos à Sra. Amanda Cristina dos Santos Magalhães, sua companheira. 
03.	Os valores referentes às pensões alimentícias descontados dos contracheques dos militares alimentantes, segundo o Inquérito, não eram depositados nas contas dos reais beneficiários/pensionistas. Essa impossibilidade decorria de erros nos dados pessoais e/ou bancários ou ainda por erro da própria Aeronáutica, que, mesmo constatando o falecimento de beneficiários, continuava a descontar o valor de pensão alimentícia do contracheque do militar alimentante.
04.	Pela análise dos documentos e demais elementos de convicção constantes dos autos, verifica-se que os ilícitos eram implementados sempre da mesma maneira, a beneficiários de pensões já falecidos, pois, como os pagamentos regulares das pensões não eram efetivados, em razão do falecimento dos beneficiários, os valores ficavam retidos.
05	Ciente dessa situação, o Sr. Charlyton Costa Andrade selecionava os militares cujos valores referentes às pensões alimentícias haviam sido efetivamente descontados de seus respectivos contracheques, mas que não eram depositados nas contas dos beneficiários.
06	Os pagamentos irregulares eram operacionalizados pelo Sr. Charlyton Costa Andrade mediante Folhas de Pagamento Extraordinárias e não havia, ao que parece, emissão de contracheque, conforme observação inserta no corpo das referidas folhas de pagamento, a exemplo da FE 171/2015 (peça 2, p. 73) .
07.	Foram efetuados os seguintes pagamentos à Sra. Amanda Cristina dos Santos Magalhães, conforme ordens bancárias abaixo especificadas - tabela 01 (peça 1, p. 200 e peça 4, p. 103) , bem como registrados em folha de pagamento de pensão alimentícia - tabela 02 (peça 04 fls. 103/104) :
Tabela 1
	OB's Emitidas

	Nº
	TIPO
	DATA
	VALOR
	REFERÊNCIA
	Peça, P

	801037
	11
	11/05/2015
	2.435,37
	Folha Extraordinária - FE nº 106/2015
	Peça 1, p. 201 e Peça 2, p. 34

	801530
	11
	17/06/2015
	2.555,42
	Folha Extraordinária - FE nº 129/2015
	Peça 1, p. 203 e Peça 3, p. 92

	801597
	11
	22/06/2015
	14.054,81
	Folha Extraordinária - FE nº 135/2015
	Peça 1, p. 204 e Peça 2, p. 36

	801833
	11
	13/07/2015
	28.655,43
	Folha Extraordinária - FE nº 146/2015
	Peça 1, p. 205 e Peça 2, p. 126

	802306
	11
	02/09/2015
	7.183,47
	Folha Extraordinária - FE nº 166/2015
	Peça 1, p. 206 e Peça 3, p. 104

	802704
	11
	15/10/2015
	2.439,10
	Folha Extraordinária - FE nº 172/2015
	Peça 1, p. 208 e Peça 2, p. 41

	802704
	11
	15/10/2015
	23.995,42
	Folha Extraordinária - FE nº 171/2015
	Peça 1, p. 207 e Peça 2, p. 73

	802876
	11
	11/11/2015
	3.658,65
	Folha Extraordinária - FE nº 170/2015
	Peça 1, p. 209 e Peça 3, p. 113

	802947
	11
	19/11/2015
	11.365,11
	Folha Extraordinária - FE nº 192/2015
	Peça 1, p. 210 e Peça 2, p. 42

	803065
	11
	07/12/2015
	4.941,26
	Folha Extraordinária - FE nº 200/2015
	Peça 1, p. 211 e Peça 2, p. 43

	803123
	11
	08/12/2015
	10.197,91
	Folha Extraordinária - FE nº 207/2015
	Peça 1, p. 212 e Peça 2, p. 130

	TOTAL
	111.481,95

Tabela 2
	DATA
	VALOR

	04/05/2015
	4.846,76

	04/05/2015
	608,84

	04/05/2015
	2.555,42

	01/06/2015
	2.555,42

	01/07/2015
	3.833,13

	03/08/2015
	2.555,42

	01/09/2015
	2.555,42

	01/10/2015
	2.555,42

	03/11/2015
	2.555,42

	01/12/2015
	3.833,13

	04/01/2016
	1.411,79

	TOTAL
	29.865,87

08.	Ante às constatações e após diversas análises e inquirições de testemunhas, conforme documentos acostados aos autos, e em cumprimento aos trâmites processuais atinentes ao âmbito militar, foi instaurada em 27/6/2016, mediante a Portaria COMGAR 116-T/GABGAR-50 (peça 1, 31-32) , a presente Tomada de Contas Especial, com a finalidade de apurar os fatos, identificar os responsáveis e quantificar o dano ao Erário, constatado no Inquérito Policial Militar 02/2016/SIJ-R, do I COMAR.
09.	Em 5/8/2016, foi enviada a notificação 01 TCE 02/ I COMAR/1016 ao QSCON TAD Charlyton Costa Andrade (peça 4, p. 47-55) , informando-lhe que fora identificado como responsável pelo dano ocasionado ao Erário, em razão do comprovado pagamento indevido, referente à pensão alimentícia de militares em favor de sua companheira. 
10.	A notificação 01 TCE 02/ I COMAR/1016 informava ao responsável que este deveria, no prazo de 15 (quinze) dias corridos, contados da aposição do seu CIENTE na referida notificação, recolher aos cofres do Tesouro Nacional, mediante Guia de Recolhimento da União (GRU) , a importância de R$ 158.349,85, corrigida conforme Demonstrativo de Débito do Sistema de Atualização de Débitos do TCU, anexado à notificação, ou apresentar suas alegações de defesa. 
11.	Cumpre registrar que este valor, qual seja, R$ 158.349,85, decorreu da diferença entre o valor de R$ 160.592,31 (valor atualizado àquela época) e o valor de R$ 2.242,46, o qual se refere às parcelas pagas pelo responsável até o momento daquela notificação. 
12.	Em 25/8/2016, foi assinado um Termo de Reconhecimento de Dívida (peça 4, p. 56) , em que o responsável se comprometeu a restituir o valor do dano, mediante pagamento em sessenta parcelas variáveis. No documento também ficou autorizada pelo responsável a permanência do desconto em folha de pagamento de pessoal (contracheque) , observados os limites contidos na legislação em vigor, enquanto estivesse no serviço ativo, conforme requerimento prévio assinado por ele, em 22/3/2016 (peça 3, p. 193) . 
13.	O responsável também autorizou que fosse descontado o percentual de 50% (cinquenta por cento) do valor do saldo do acerto financeiro de sua indenização, decorrente do seu licenciamento do serviço ativo, uma vez que pertencia aos quadros de temporários da Aeronáutica. 
14.	Com efeito, a partir do mês seguinte ao seu desligamento o responsável se comprometeu a efetuar o pagamento do saldo remanescente, nas parcelas restantes, via GRU, ao Tesouro Nacional, com vencimento até o último dia útil de cada mês.
15.	Registre-se, todavia, que o responsável foi licenciado do serviço ativo da Aeronáutica, ex-offício, por conclusão de tempo de serviço, a contar de 27 de outubro de 2016 (peça 4, p. 150-151) .
16.	Houve a interrupção do ressarcimento ao Erário, uma vez que o 3S QSCON TAD Charlyton Costa Andrade, a partir do mês de fevereiro de 2017, deixou de proceder aos pagamentos a que havia se comprometido, conforme se verifica nos demonstrativos e notificações enviadas ao endereço do responsável (peça 4, p. 152-177) .
17.	Em face de todo o exposto, o tomador de contas do Comando da Aeronáutica/Ministério da Defesa emitiu o Relatório de TCE 02/I COMAR/2016, de 16/9/2016 (peça 4, p. 99-106) , concluindo pela configuração de dano ao erário no valor original de R$ 141.347,82, em razão do pagamento indevido de pensão alimentícia à Sra. Amanda Cristina dos Santos Magalhães.
18.	O Centro de Controle Interno da Aeronáutica emitiu o Relatório de Auditoria 03/TCE/2017, de 13/12/2017 (peça 1, p. 11-22) , ratificando partes das conclusões do tomador de Contas e opinando pela inclusão da Sra. Amanda Cristina dos Santos Magalhães como responsável solidária.
19.	O Parecer do Chefe do Órgão de Controle Interno, de 19/12/2017, concluiu pela irregularidade das referidas contas (peça 1, p. 23-24) e acatou a inclusão da responsável supracitada. 
20.	Nessa linha, o Pronunciamento Ministerial (peça 1, p. 8) atestou haver tomado conhecimento dos Relatórios e Parecer do Dirigente do Controle Interno e opinou pela irregularidade das contas dos responsáveis solidários.
21.	Em instrução de peça 07, entendeu-se por considerar que os valores repassados pelo Sr. Charlyton Costa Andrade a título de pensão fraudulenta para sua companheira teriam sido suportados pelos reais pensionistas/beneficiários, sem que houvesse nos autos a comprovação de que a Administração militar tenha suportado os pagamentos irregulares decorrentes dos atos ilícitos, por não haver informações que tais valores tenham sido ressarcidos aos reais pensionistas/beneficiários ou restituídos aos militares alimentantes, exceto no caso do Sr. Yonil Antonio Fernandes Carvalho, cujo montante foi de R$ 23.995,42.
22.	Assim, foi apresentada a tese de que os valores desviados dos militares alimentantes, sem a prova de sua devolução aos reais prejudicados pela fraude, não caracterizariam, a princípio, dano e/ou prejuízo ao erário que justificasse o prosseguimento do presente processo, motivo pelo qual foi proposta diligência ao Grupamento de Apoio de Belém-GAP-BE/ Comando da Aeronáutica/Ministério da Defesa para que apresentasse documentação probatória do ressarcimento, aos militares/alimentantes ou aos pensionistas/beneficiários, dos valores descontados dos contracheques dos militares alimentantes a título de pensão alimentícia, fraudulentamente desviados pelo responsável Charlyton Costa Andrade.
23.	A diligência foi efetivada e respondida conforme documentos de peças 10 e 14.
24.	Já em instrução de peça 19, e mesmo considerando a tese apresentada de que nos casos em que a Aeronáutica não tivesse efetuado a restituição dos recursos aos reais alimentantes não restaria comprovada a existência de dano ao Erário Público, verificou-se que os recursos desviados pelo Sr. Charlyton Costa Andrade eram aqueles retidos por inconsistência de dados e que, caso não tivessem sido desviados para os pagamentos irregulares, ainda estariam disponíveis em conta da Administração Federal.
25.	Assim, entendeu-se que a eventual falta de restituição dos [valores] aos reais alimentandos não se configuraria como fato superveniente que pudesse configurar a inexistência de dano ao Erário e sua transferência para os particulares, pois os recursos desviados estavam, e não mais estão, à disposição da Administração Pública, e não dos militares/alimentantes, de forma que o prejuízo foi suportado pelo Erário federal. Com efeito, uma vez que os recursos estavam sob a guarda da União, esta responde pelo prejuízo que seu servidor provocou aos terceiros (também servidores) , surgindo, assim, o direito de regresso contra o autor e a também beneficiária do desvio.
26.	Desta forma, entendeu-se configurado o dano ao Erário, conforme apontado no relatório de tomada de contas especial, sendo então proposta a citação dos responsáveis conforme abaixo, levando-se em conta também os valores já restituídos:
	Responsáveis solidários: Charlyton Costa Andrade, CPF XXX.509.382-XX, e Amanda Cristina dos Santos Magalhães, CPF XXX.742.152-XX;
	Irregularidade: dano ao erário causado por desvio em proveito próprio de pensões alimentícias debitadas em contracheques de servidores da Seção de Finanças do Primeiro Comando Aéreo Regional (I COMAR) ;
	Evidências: Relatório de Auditoria 03/TCE/2017 (Peça 01, fls. 11/22) , Parecer do Chefe do Órgão de Controle Interno (peça 01, fls. 23/24) , Relatório da Comissão de Tomadores de Conta (peça 04, fls. 91/98 e 99/106) .
	Dispositivos violados: art. 37, caput, da Constituição Federal; arts. 876, 884 e 927 da Lei 10.406/2002.	
	Condutas:
	a) Charlyton - falsificar documentos e assinaturas, confeccionar folhas de pagamentos, mediante o registro de pensões alimentícias, e gerar pagamentos indevidos de pesões alimentícia em favor da Sra. Amanda Cristina dos Santos Magalhães, sua companheira;
	b) Amanda Cristina - receber as pensões alimentícias indevidas debitadas em contracheques de servidores da Seção de Finanças do Primeiro Comando Aéreo Regional (I COMAR) ;
	Nexo de causalidade:
	a) Charlyton Costa Andrade - a cadeia de condutas do responsável resultou no desvio das pensões em favor próprio e de sua esposa, bem como no, consequentemente, dano ao erário;
	b) Amanda Cristina - ao receber as pensões alimentícias, a responsável se beneficiou o desvio e do, consequente, dano ao erário.	
	Débito Apurado: 
Tabela 3
	DATA
	VALOR
	Débito/Crédito

	04/05/2015
	4.846,76
	Débito

	04/05/2015
	608,84
	Débito

	04/05/2015
	2.555,42
	Débito

	11/05/2015
	2.435,37
	Débito

	01/06/2015
	2.555,42
	Débito

	17/06/2015
	2.555,42
	Débito

	22/06/2015
	14.054,81
	Débito

	01/07/2015
	3.833,13
	Débito

	13/07/2015
	28.655,43
	Débito

	03/08/2015
	2.555,42
	Débito

	01/09/2015
	2.555,42
	Débito

	02/09/2015
	7.183,47
	Débito

	01/10/2015
	2.555,42
	Débito

	15/10/2015
	2.439,10
	Débito

	15/10/2015
	23.995,42
	Débito

	03/11/2015
	2.555,42
	Débito

	11/11/2015
	3.658,65
	Débito

	19/11/2015
	11.365,11
	Débito

	01/12/2015
	3.833,13
	Débito

	07/12/2015
	4.941,26
	Débito

	08/12/2015
	10.197,91
	Débito

	04/01/2016
	1.411,79
	Débito

	22/07/2016
	1.121,23
	Crédito

	22/08/2016
	1.121,23
	Crédito

	22/09/2016
	1.121,23
	Crédito

	21/10/2016
	1.121,23
	Crédito

	16/11/2016
	1.121,23
	Crédito

	21/12/2016
	7.675,17
	Crédito

	22/02/2017
	295,32
	Crédito

			Valor corrigido monetariamente até 11/11/2019: R$ 155.165,07
27.	As citações foram regularmente realizadas conforme se verifica no documento de peça 51, intitulado 'Despacho de Conclusão das Comunicações Processuais', onde se nota que o Sr. Charlyton Costa Andrade foi citado pela via editalícia em 22/07/2020, enquanto a Sra. Amanda Cristina dos Santos Magalhaes teve ciência de sua citação em 19/03/2020. Ressalte-se que nenhum dos dois responsáveis compareceu aos autos para apresentação de defesa,  
IV - EXAME TÉCNICO
Da validade das notificações:
28. 	Preliminarmente, cumpre tecer breves considerações sobre a forma como são realizadas as comunicações processuais no TCU. A esse respeito, destacam-se o art. 179, do Regimento Interno do TCU (Resolução 155, de 4/12/2002) e o art. 4º, inciso III, § 1º, da Resolução TCU 170, de 30 de junho de 2004 (...) .
29.	(...) a validade da citação via postal não depende de que o aviso de recebimento seja assinado pelo próprio destinatário da comunicação, o que dispensa, no caso em tela, a entrega do AR em 'mãos próprias'. A exigência da norma é no sentido de o Tribunal verificar se a correspondência foi entregue no endereço correto, residindo aqui a necessidade de certeza inequívoca. 
30.	Não é outra a orientação da jurisprudência do TCU, conforme se verifica dos julgados a seguir transcritos:
'São válidas as comunicações processuais entregues, mediante carta registrada, no endereço correto do responsável, não havendo necessidade de que o recebimento seja feito por ele próprio.' (Acórdão 3648/2013-TCU-Segunda Câmara, Relator Ministro José Jorge) 
'É prescindível a entrega pessoal das comunicações pelo TCU, razão pela qual não há necessidade de que o aviso de recebimento seja assinado pelo próprio destinatário. Entregandose a correspondência no endereço correto do destinatário, presume-se o recebimento da citação.' (Acórdão 1019/2008-TCU-Plenário, Relator Ministro Benjamin Zymler) 
'As comunicações do TCU, inclusive as citações, deverão ser realizadas mediante Aviso de Recebimento - AR, via Empresa Brasileira de Correios e Telégrafos, bastando para sua validade que se demonstre que a correspondência foi entregue no endereço correto.' (Acórdão 1526/2007-TCU-Plenário, Relator Ministro Aroldo Cedraz) 
31. 	A validade do critério de comunicação processual do TCU foi referendada pelo Supremo Tribunal Federal, nos termos do julgamento do MS-AgR 25.816/DF, por meio do qual se afirmou a desnecessidade da ciência pessoal do interessado, entendendo-se suficiente a comprovação da entrega do 'AR' no endereço do destinatário: (...) 
Revelia dos responsáveis
32.	No caso vertente, a citação da responsável Amanda Cristina dos Santos Magalhães se deu em endereço constante em bancos de dados da Receita Federal do Brasil e a entrega do ofício citatório nesse endereço ficou comprovada, conforme detalhamento no documento de peça 51.
33.	Já o responsável Charlyton Costa Andrade foi regularmente citado por edital, após esgotadas as providências para citação pela via postal, as quais mostraram-se infrutíferas.
34.	Nos processos do TCU, a revelia não leva à presunção de que seriam verdadeiras todas as imputações levantadas contra os responsáveis, diferentemente do que ocorre no processo civil, em que a revelia do réu opera a presunção da verdade dos fatos narrados pelo autor (Acórdão 1009/2018-TCU-Plenário, Relator Ministro Bruno Dantas; 2369/2013 - TCU - Plenário, Relator Ministro Benjamin Zymler e 2449/2013 - TCU - Plenário, Relator Ministro Benjamin Zymler) . Dessa forma, a avaliação da responsabilidade do agente não pode prescindir da prova existente no processo ou para ele carreada.
35.	Ao não apresentar sua defesa, os responsáveis deixaram de produzir prova da regular aplicação dos recursos sob sua responsabilidade, em afronta às normas que impõem a obrigação legal de, sempre que demandados pelos órgãos de controle, apresentarem os documentos que demonstrem a correta utilização das verbas públicas, a exemplo do contido no art. 93 do Decreto-Lei 200/1967: 'Quem quer que utilize dinheiros públicos terá de justificar seu bom e regular emprego na conformidade das leis, regulamentos e normas emanadas das autoridades administrativas competentes.'
36.	Mesmo as alegações de defesa não sendo apresentadas, considerando o princípio da verdade real que rege esta Corte, procurou-se buscar, em manifestações dos responsáveis na fase interna desta Tomada de Contas Especial, se havia algum argumento que pudesse ser aproveitado a seu favor. Contudo, tal providência mostrou-se infrutífera.
37.	Em se tratando de processo em que a parte interessada não se manifestou acerca das irregularidades imputadas, não há elementos para que se possa efetivamente aferir e reconhecer a ocorrência de boa-fé na conduta dos responsáveis, podendo este Tribunal, desde logo, proferir o julgamento de mérito pela irregularidade das contas, conforme os termos dos §§ 2º e 6º do art. 202 do Regimento Interno do TCU (Acórdão 2064/2011-TCU-Primeira Câmara (relator Ministro Ubiratan Aguiar) , 6.182/2011 - TCU - 1ª Câmara (relator Ministro Substituto Weder de Oliveira) , 4.072/2010 - TCU - 1ª Câmara (Relator Ministro Valmir Campelo) , 1.189/2009 - TCU - 1ª Câmara (Relator Ministro Substituto Marcos Bemquerer) , 731/2008 - TCU - Plenário (Relator Ministro Aroldo Cedraz) .
38.	Dessa forma, os responsáveis devem ser considerados revéis, nos termos do art. 12, § 3º, da Lei 8.443/1992, devendo suas contas serem julgadas irregulares, condenando-os ao débito apurado e aplicando-lhes a multa prevista no art. 57 da Lei 8.443/1992.
Prescrição da Pretensão Punitiva
39.	Vale ressaltar que a pretensão punitiva do TCU, conforme Acórdão 1441/2016-TCU-Plenário, Relator Ministro Benjamin Zymler, que uniformizou a jurisprudência acerca dessa questão, subordina-se ao prazo geral de prescrição indicado no art. 205 do Código Civil, que é de dez anos, contado da data de ocorrência da irregularidade sancionada, nos termos do art. 189 do Código Civil, sendo este prazo interrompido pelo ato que ordenar a citação, a audiência ou a oitiva dos responsáveis.
40.	No caso em exame, não ocorreu a prescrição, uma vez que as irregularidades sancionadas datam de 04/05/2015 a 04/01/2016 e o ato de ordenação da citação ocorreu em 14/11/2019 (peça 21) ."
3.	Diante do exposto, a Secex-TCE propõe ao Tribunal (peças 52-54) :
	3.1. considerar revéis, para todos os efeitos, o Sr. Charlyton Costa Andrade e a Sra. Amanda Cristina dos Santos Magalhães, dando-se prosseguimento ao processo, com fulcro no art. 12, § 3º, da Lei 8.443/1992;
	3.2. com fundamento nos arts. 1º, inciso I, 16, inciso III, alínea d, 19 e 23, inciso III, da Lei 8.443/1992, julgar irregulares as contas do Sr. Charlyton Costa Andrade e da Sra. Amanda Cristina dos Santos Magalhães e condená-los, solidariamente, ao pagamento das quantias a seguir especificadas, com a fixação do prazo de quinze dias, a contar da notificação, para comprovarem, perante o Tribunal (art. 214, inciso III, alínea a, do Regimento Interno/TCU) , o recolhimento das dívidas aos cofres do Tesouro Nacional, atualizadas monetariamente e acrescidas dos juros de mora, calculados a partir das datas discriminadas, até a data dos recolhimentos, na forma prevista na legislação em vigor: 	
	DATA
	VALOR
	Débito/Crédito

	04/05/2015
	4.846,76
	Débito

	04/05/2015
	608,84
	Débito

	04/05/2015
	2.555,42
	Débito

	11/05/2015
	2.435,37
	Débito

	1º/06/2015
	2.555,42
	Débito

	17/06/2015
	2.555,42
	Débito

	22/06/2015
	14.054,81
	Débito

	1º/07/2015
	3.833,13
	Débito

	13/07/2015
	28.655,43
	Débito

	03/08/2015
	2.555,42
	Débito

	1º/09/2015
	2.555,42
	Débito

	02/09/2015
	7.183,47
	Débito

	1º/10/2015
	2.555,42
	Débito

	15/10/2015
	2.439,10
	Débito

	15/10/2015
	23.995,42
	Débito

	03/11/2015
	2.555,42
	Débito

	11/11/2015
	3.658,65
	Débito

	19/11/2015
	11.365,11
	Débito

	1º/12/2015
	3.833,13
	Débito

	07/12/2015
	4.941,26
	Débito

	08/12/2015
	10.197,91
	Débito

	04/01/2016
	1.411,79
	Débito

	22/07/2016
	1.121,23
	Crédito

	22/08/2016
	1.121,23
	Crédito

	22/09/2016
	1.121,23
	Crédito

	21/10/2016
	1.121,23
	Crédito

	16/11/2016
	1.121,23
	Crédito

	21/12/2016
	7.675,17
	Crédito

	22/02/2017
	295,32
	Crédito

	3.4. aplicar aos responsáveis a multa prevista no art. 57 da Lei 8.443/1992;
	3.5. autorizar, desde logo, com base no art. 28, inciso II, da Lei 8.443/1992, a cobrança judicial das dívidas caso não atendidas as notificações;
	3.5. considerar grave a irregularidade cometida, nos termos do art. 60 da Lei 8.443/1992, e inabilitar, por até oito anos, para o exercício de cargo em comissão ou função de confiança no âmbito da Administração Pública, o Sr. Charlyton Costa Andrade e a Sra. Amanda Cristina dos Santos Magalhães;
	3.6. autorizar, caso solicitado pelos responsáveis, o pagamento das dívidas em até 36 parcelas mensais e consecutivas, com fulcro no art. 26 da Lei 8.443/1992 c/c o art. 217 do Regimento Interno/TCU; 
	3.7. encaminhar cópia da deliberação ao Procurador-Chefe da Procuradoria da República no Estado do Pará, nos termos do § 3º do art. 16 da Lei 8.443/1992 c/c o § 7º do art. 209 do Regimento Interno/TCU, para adoção das medidas cabíveis; e comunicar-lhe que o relatório e o voto que a fundamentarem podem ser acessados por meio do endereço eletrônico www.tcu.gov.br/acordaos.
 4.	O Ministério Público junto ao TCU, representado pela Procuradora-Geral Cristina Machado da Costa e Silva, manifestou-se de acordo com a proposta da unidade técnica (peça 55) . 
	É o Relatório.

não há.

Procuradora-Geral Cristina Machado da Costa e Silva.

TOMADA DE CONTAS ESPECIAL. DEFERIMENTO DE BENEFÍCIOS INDEVIDOS À ENTÃO COMPANHEIRA DO ENCARREGADO DE PAGAMENTOS A PARTIR DE VALORES QUE ESTAVAM EM CONTA DA UNIÃO, OBTIDOS DE DESCONTOS DE PENSÃO ALIMENTÍCIA CONSIGNADOS EM CONTRACHEQUES DE MILITARES. FRAUDE. CITAÇÃO. REVELIA. IRREGULARIDADE DAS CONTAS DO AGENTE FRAUDADOR E DE SUA COMPANHEIRA. DÉBITO E MULTA. INABILITAÇÃO PARA EXERCÍCIO DE CARGO EM COMISSÃO OU FUNÇÃO DE CONFIANÇA NA ADMINISTRAÇÃO PÚBLICA.

TOMADA DE CONTAS ESPECIAL (TCE)

Secretaria de Controle Externo de Tomada de Contas Especial - Secex-TCE.

Trago à apreciação deste Colegiado Tomada de Contas Especial instaurada pelo 1º Comando Aéreo Regional - I COMAR (atualmente, Grupamento de Apoio de Belém-GAP-BE) do Comando da Aeronáutica/Ministério da Defesa, em desfavor do Sr. Charlyton Costa Andrade, terceiro sargento do Quadro de Sargentos Convocados (especialidade: administração) - 3S QSCON TAD à época dos fatos, em decorrência da implementação fraudulenta de descontos de pensão alimentícia em folha de pagamento de militares em favor de sua companheira, Sra. Amanda Cristina dos Santos Magalhães.
2.	A Secex-TCE, após ponderar sobre a responsabilização, seguindo a linha de entendimento do Centro de Controle Interno da Aeronáutica (Relatório de Auditoria 03/TCE/2017, de 13/12/2017, peça 1, p. 11-22) , concluiu por efetuar a citação solidária do Sr. Charlyton Costa Andrade e da Sra. Amanda Cristina dos Santos Magalhães.
3.	Assim, a unidade técnica promoveu a citação dos responsáveis para que recolhessem a importância do débito apurado e/ou encaminhassem ao Tribunal as alegações de defesa pelo dano ao erário causado por desvio em proveito próprio de pensões alimentícias debitadas em contracheques de militares da Seção de Finanças do Primeiro Comando Aéreo Regional (I COMAR) . A conduta de ambos foi assim discriminada:
	a) Sr. Charlyton Costa Andrade: falsificar documentos e assinaturas, confeccionar folhas de pagamentos, mediante o registro de pensões alimentícias, e gerar pagamentos indevidos de pensões alimentícias em favor da sua companheira;
	b) Sra. Amanda Cristina dos Santos Magalhães: receber as pensões alimentícias indevidas debitadas em contracheques de militares da Seção de Finanças do Primeiro Comando Aéreo Regional, beneficiando-se do desvio. 
4.	Devidamente citados, tanto o Sr. Charlyton Costa Andrade como sua ex-companheira não apresentaram defesa, tampouco recolheram o valor do débito indicado. Tal situação configura a revelia disposta no art. 12, § 3º, da Lei 8.443/1992 e autoriza o prosseguimento do processo. 
5.	No mérito, a unidade instrutiva e o Ministério Público/TCU, representado pela Procuradora-Geral Cristina Machado da Costa e Silva, manifestaram-se pela irregularidade das contas dos dois responsáveis, com a condenação solidária ao pagamento do débito calculado e com a imposição da multa proporcional ao dano causado ao erário, de forma individual, bem como por inabilitá-los, por até oito anos, para o exercício de cargo em comissão ou função de confiança no âmbito da Administração Pública Federal.
6.	Segundo apuração do então do 1º Comando Aéreo Regional no Inquérito Policial Militar - IPM 02/2016/SIJ-R (peça 3, 165-175) , o Sr. Charlyton Costa Andrade, então encarregado de pagamento de pensão alimentícia de militares, falsificou documentos, inclusive judiciais, com a finalidade de direcionar à sua companheira montantes obtidos de descontos dos contracheques de militares alimentantes que estavam retidos em conta pública, em razão de não terem sido depositados na conta dos reais beneficiários por erros nos dados pessoais e/ou bancários desses ou em decorrência do falecimento da beneficiária (vide peças 2, p. 65-178, e 3, p. 89-91, 95-111, 117-131) .
7.	Aproveitando-se de sua função, o sargento do quadro temporário providenciou a realização de pagamentos à Sra. Amanda Cristina dos Santos Magalhães por meio de ordens bancárias e de folha de pagamento extraordinária de pensão alimentícia nos valores de R$ 111.581,95 e R$ 29.865,87, respectivamente, os quais foram efetuados entre 04/05/2015 a 04/01/2016 (peças 1, p. 200, 4, p. 103-104) .
8.	Os desvios foram descobertos apenas após um dos militares alimentantes ter reclamado a devolução dos descontos indevidos de seu contracheque, efetivados após o falecimento de sua ex-cônjuge, que possuía direito a perceber pensão alimentícia fixada em um salário mínimo e meio por mês, em razão de ação de separação de corpos. 
9.	A respeito dessa situação, o então I COMAR identificou documento supostamente expedido pela 7ª Vara Cível da Comarca de Ananindeua/PA (peça 1, p. 193 e peça 4, p. 14-15) com determinação judicial para o desconto de quinze por cento dos vencimentos do militar supracitado em favor de sua filha, bem como dos montantes bloqueados entre dezembro/2013 e agosto/2015. 
10	Ocorre que tal militar informou não possuir filha e desconhecer a beneficiária, que estaria identificada como sendo a Sra. Amanda Cristina dos Santos Magalhães, então companheira e dependente do encarregado do setor de pensão alimentícia.
11.	Consta dos autos que o Sr. Charlyton Costa Andrade, em 25/8/2016, após ser notificado pelo I COMAR a recolher a importância devida (atualizada monetariamente) , abatida da parcela já devolvida de R$ 2.242,46, assinou um Termo de Reconhecimento de Dívida (peça 4, p. 56) , comprometendo-se a restituir o valor do dano, mediante pagamento em sessenta parcelas. Também autorizou a manutenção do desconto em folha de pagamento de pessoal, observados os limites contidos na legislação em vigor, enquanto estivesse no serviço ativo, conforme anteriormente por ele requerido em 22/3/2016 (peça 3, p. 193) , bem como que fosse descontado 50% do saldo do acerto financeiro de sua indenização quando do seu licenciamento do serviço ativo.
12.	Contudo, o então sargento do quadro de temporários da Aeronáutica foi licenciado em 27/10/2016 (peça 4, p. 150-151) , ex-offício, por conclusão de tempo de serviço, e, sem vínculo empregatício, deixou de recolher aos cofres públicos, a contar de fevereiro/2017, os montantes a que havia se comprometido (peça 4, p. 152-177) .
13. 	Dado o conjunto probatório constante dos autos, verifica-se que o então terceiro sargento teve conduta decisiva para a consumação do prejuízo ao erário, tendo reconhecido sua responsabilidade formalmente. No que concerne à Sra. Amanda Cristina dos Santos Magalhães, tem-se que sua responsabilidade no prejuízo em foco decorre do fato de ter sido beneficiária dos recursos irregularmente desviados por seu ex-companheiro.
14.	Do IPM 02/2016/SIJ-R (peça 3, 165-175) , fica evidente que a responsável teve conhecimento das irregularidades e que teve acesso a valores depositados em sua conta do banco Santander, cujo numerário não foi por ela especificado, mas indicado como de "valor alto", de acordo com seu termo de inquirição, cujos trechos transcrevo a seguir:
" (...) Perguntad[a] com que frequência você acessa a conta? Respondeu que tinha acesso a conta bancária, enquanto estava empregada, até janeiro de 2014. Em abril de 2015, a depoente procurou a sua Agência Bancária, na companhia do 3S Charlyton [Costa Andrade], para solicitar uma nova senha, em virtude de ter perdido a senha antiga, sendo a senha concedida a depoente e sendo sabedor da senha também o seu companheiro. Informa que foi ao banco, sob orientação do seu companheiro a fim de que ela pudesse receber o valor correspondente ao nascimento do filho. Que quando foi à Agência não foi informada de nenhuma movimentação na sua conta. Que além dela o seu companheiro, 3S Charlyton, tinha acesso a sua senha da conta bancária, mas não sabia se ele realizava alguma movimentação na conta, pois ele não pedia permissão para usar. Perguntad[a] você observou o depósito de alguns valores indevidos na sua conta a partir de janeiro de 2015? Respondeu que não.  (...) Perguntad[a] o seu companheiro lhe informou que você constava como beneficiária de pensão alimentícia dos referidos militares? Respondeu que não. (...) Perguntad[a] qual foi a sua iniciativa quando recebeu a notificação para comparecer no I COMAR, para ser ouvida como indiciada neste IPM? Respondeu que baixou o aplicativo do banco no seu celular em dezembro de 2015 e viu na sua conta via internet um valor alto e questionou ao seu companheiro que disse ser referente a um acréscimo de salário. E quando recebeu a notificação, lembrou desse fato e perguntou ao seu companheiro do que se tratava a notificação, e ele respondeu que desviou uma quantia da Aeronáutica para a conta da depoente. (...) Perguntad[a] você teria interesse de devolver os valores depositados indevidamente na sua conta? Respondeu que sim, porém não saberia dizer se o valor ainda estaria depositado."
15.	Conforme informação fornecida pelo banco Santander em 23/2/2016, presente nos autos (peça 1, p. 147-150) , a Sra. Amanda Cristina dos Santos Magalhães não possuía naquele banco procurador constituído. Ademais, do exame dos extratos bancários da conta em seu nome, ao longo de 2015, foram feitas transferências bancárias para a conta em nome do Sr. Charlyton Costa Andrade, porém também realizados saques em dinheiro e transferências para a poupança da titular (peça 1, p. 148-150) . 
16.	Há, portanto, nos autos elementos suficientes para caracterizar a responsabilidade da beneficiária dos recursos desviados. Os autos indicam que a responsável agiu em conluio com o encarregado de pagamentos, visto que permitiu que os valores fossem depositados em sua conta, apropriando-se deles.
17.	Outrossim, a responsável não fez prova de que outra pessoa teria movimentado a conta de sua titularidade, destinatária dos depósitos irregulares. Como visto, ela não havia constituído procurador, afirmou ter percebido a existência de "valor alto" em sua conta e não adotou providências para sua restituição, mesmo sabendo que se tratava de recursos recebidos do I COMAR e que não tinha pessoalmente qualquer relação empregatícia com tal órgão. Não há, dessa forma, como obter conclusão diferente da que a responsável se apropriou, juntamente com o seu então companheiro, dos valores a ela transferidos. 
18.	Desse modo, alinho o meu entendimento às conclusões da unidade especializada e do Parquet de Contas, no sentido de que as contas do Sr. Charlyton Costa Andrade e da Sra. Amanda Cristina dos Santos Magalhães devem ser julgadas irregulares, condenando-os, solidariamente, à restituição do débito calculado. 
19.	No que tange à possibilidade de sancionamento dos responsáveis, devo registrar que o Plenário desta Corte fixou o entendimento de que o Tribunal está subordinado ao prazo decenal de prescrição indicado no art. 205 do Código Civil, contado a partir do fato gerador, e de que o ato que ordenar a citação, a audiência ou oitiva da parte interrompe a prescrição, nos termos do art. 202, inciso I, do Código Civil (Acórdão 1441/2016-TCU-Plenário, relator ministro Benjamin Zymler, redator ministro Walton Alencar Rodrigues) .
20.	Dessa forma, considerando que as irregularidades verificadas nestes autos ocorreram entre 04/05/2015 e 04/01/2016 e o despacho ordinatório da citação dos responsáveis foi exarado em 14/11/2019 (peça 11) , ou seja, em interregno menor que dez anos, não há incidência da prescrição da pretensão punitiva. 
21.	Nesse contexto, diante da reprovabilidade das condutas dos responsáveis, cumpre aplicar-lhes a penalidade pecuniária prevista no art. 57 da Lei 8.443/1992. Haja vista que as ocorrências narradas neste processo são de natureza extremamente grave, consubstanciando desvio de pensões alimentícias em prol de pessoas que se utilizaram de ardis e artimanhas para se locupletarem com esses recursos, fixo a multa em valor próximo ao patamar de 50% do débito atualizado.
22.	Outrossim, acompanho a proposta, feita de maneira uniforme nos pareceres emitidos nos autos, no sentido da inabilitação dos responsáveis para o exercício de cargo em comissão ou função de confiança no âmbito da administração pública federal. Nesse sentido, para gradação da pena, verifico que, em relação ao Sr. Charlyton Costa Andrade, quem ativamente fraudou documentos e, aproveitando-se de sua função no Comando da Aeronáutica, foi responsável por efetivar os desvios de recursos que estavam sob a guarda da União, deve-se aplicar a penalidade prevista no art. 60 da Lei Orgânica do TCU pelo prazo máximo de oito anos. Por sua vez, em relação à beneficiária dos recursos desviados, Sra. Amanda Cristina dos Santos Magalhães, que agiu em conluio com o encarregado de pagamentos, considero cabível a inabilitação por cinco anos.
23.	Oportuno, por fim, nos termos do § 7° do art. 209 do Regimento Interno/TCU, encaminhar cópia do Acórdão que sobrevier à Procuradoria da República no Estado do Pará, para a adoção das medidas de sua alçada.  
	Ante o exposto, manifesto-me por que seja adotado o Acórdão que ora submeto a este Colegiado. 
T.C.U., Sala das Sessões, em 18 de novembro de 2020.
MARCOS BEMQUERER COSTA
Relator